臺灣新竹地方法院民事判決　　　　　　　　　　　　　　　九十年度重訴字第六號
　　原　　　告　寅○○
　　　　　　　　卯○○
　　　　　　　　子○○
　　　　　　　　癸○○
　　　　　　　　乙○○○
　　右五人共同　鍾添錦律師
　　訴訟代理人
　　複 代理 人　丙○○
　　被　　　告　丁○○○
　　訴訟代理人　戊○○
　　被　　　告　辛○○
　　　　　　　　壬○○
　　　　　　　　庚○○
　　右三人共同　巨克安律師
　　訴訟代理人
　　複 代理 人　丑○○
　　　　　　　　甲○○
　　被　　　告　己○○
　　　　　　　　　　　　　弄二.
右當事人間請求分割共有物事件，本院於民國九十三年十月二十七日辯論終結，判決
如左：
    主    文
兩造共有坐落新竹縣橫山鄉○○○段一三四∣一地號、地目旱、面積六０九一九平方
公尺之土地准予分割，分割方法為：附圖編號一三四∣一面積二三三一七平方公尺、
編號一三四∣一Ｄ面積七一四二平方公尺，合計面積共三０四五九平方公尺，由原告
寅○○取得；編號一三四∣一Ａ面積五五一０平方公尺、編號一三四∣一Ｂ面積四六
四三平方公尺，合計面積共一０一五三平方公尺，由原告卯○○取得；編號一三四∣
一Ｃ面積一０一五三平方公尺，由原告子○○、癸○○取得，並按應有部分各二分之
一之比例維持共有；編號一三四∣一Ｅ面積五０七七平方公尺，由原告乙○○○取得
；編號一三四∣一Ｆ面積五０七七平方公尺，由被告丁○○○、辛○○、壬○○、庚○○、己○○取得，並按應有部分各五分之一之比例維持共有。
訴訟費用由兩造按附表所示應有部分比例負擔。
    事實及理由
一、事實摘要：
(一)、原告主張：坐落新竹縣橫山鄉○○○段一三四∣一地號土地（下稱系爭土地）為
    兩造所共有，原告寅○○、卯○○、子○○、癸○○、乙○○○與被告丁○○○
    、辛○○、壬○○、庚○○、己○○之應有部分如附表所示，兩造對共有土地並
    無不得分割之約定，依物之使用目的亦無不得分割之情形，為期土地之合理分配
    及利用，原告五人均同意按土地使用現況分割，並提出系爭土地之分割方案如附
    圖所示，然因被告五人並未全部同意，致無法達成協議分割，為使共有土地得以
    發揮經濟效用地盡其利，爰依法請求裁判分割等語。並聲明：分割方式如主文所
    示。
(二)、被告則以：
１、被告丁○○○、辛○○、壬○○、庚○○四人均未於最後言詞辯論期日到場，惟
    據其之前陳述表示同意分割系爭土地，並主張其集資購買系爭土地應有部分，係
    為建造訴外人即辛○○、壬○○、庚○○、己○○之父親陳大江祖墳使用，所以
    只要將該祖墳使用土地部分劃分為被告等所有，且土地面積比例正確即可，又被
    告分得土地依照使用目的及被告兄弟間之約定不能分割，故該部分希望能維持共
    有，其餘同意原告提出之如附圖所示之分割方案。
２、被告己○○部分經合法通知，未於言詞辯論期日到庭，亦未提出書狀作何聲明或
    陳述。
(三)、本院依職權履勘現場並囑託新竹縣竹東地政事務所依據原告提出之分割方案繪製
    土地複丈成果圖。
二、程序部分：
    被告丁○○○、辛○○、壬○○、庚○○、己○○均經合法通知，而未於言詞辯
    論期日到場，核均無民事訴訟法第三百八十六條各款所列情形，爰依原告聲請，
    由其一造辯論而為判決。
三、實體部分：
(一)、按各共有人得隨時請求分割共有物，但因物之使用目的不能分割或契約訂有不分
    割之期限者，不在此限；又共有物之分割，依共有人協議之方法行之；分割之方
    法，不能協議決定者，法院得因依任何共有人之聲請，命為原物或變價分配，民
    法第八百二十三條第一項、第八百二十四條第一項、第二項分別定有明文。再者
    ，分割共有物，以消滅共有關係為目的，法院裁判分割共有土地時，除因該土地
    內部分土地之使用目的不能分割（如為道路）或部分共有人仍願維持其共有關係
    ，應就該部分土地不予分割，或准該部分共有人成立新共有關係外，應將土地分
    配於各共有人單獨所有（最高法院六十九年度台上字第一八三一號判例參照）。
    原告主張系爭土地為兩造所共有，應有部分如附表所示，業據提出土地登記謄本
    、地籍圖各乙份及照片四幀為證，而系爭土地地目為旱，依其使用目的並無不能
    分割，亦未定有不可分割之特約，惟迄今兩造尚未達成協議分割，復為兩造所不
    爭執，從而，原告依法訴請裁判分割，為有理由，應予准許。
(二)、次按法院就共有物為裁判分割時，應斟酌當事人之聲明、應有部分之比例與實際
    分得面積是否相當、共有物之性質、客觀情狀、經濟效用及全體共有人之利益公
    平定之。經查：
１、就系爭土地使用之現況而言，附圖所示坐落新竹縣橫山鄉○○○段編號一三四∣
    一及編號一三四∣一Ｄ部分土地現由原告寅○○種植果樹使用；編號一三四∣一
    Ａ及編號一三四∣一Ｂ部分土地現由原告卯○○興建天壇寺使用；編號一三四∣
    一Ｃ部分土地現由原告癸○○及子○○種植果樹使用；編號一三四∣一Ｅ部分土
    地現由原告乙○○○種樹使用；編號一三四∣一Ｆ部分土地現有被告丁○○○、
    辛○○、壬○○、庚○○、己○○等五人興建之祖墳一座，其中編號一三四∣一
    Ｅ及編號一三四∣一Ｆ部分土地，在靠近鄰地一四四∣五地號土地處有道路通過
    ，業據本院於八十九年五月十八日、九十年八月二日、九十二年二月十三日及九
    十三年八月六日會同新竹縣竹東地政事務所人員勘驗明確，有勘驗筆錄、九十一
    年六月二十日、九十二年三月二十一日、九十三年八月十九日及如附圖所示複丈
    成果圖等件附卷足憑，且為兩造所不爭執。
２、本件原告寅○○、卯○○、子○○、癸○○、乙○○○、及被告丁○○○、辛○○、壬○○、庚○○均陳明同意就系爭土地以如附圖所示之分割方案分割，堪認
    此一分割方式符合兩造之最大利益。且本院審酌依此分割方案兩造所分得之土地
    形狀尚屬方正且完整，並與土地之使用現況相符，另系爭土地編號一三四∣一Ｃ
　　面積一０一五三平方公尺部分，由原告子○○、癸○○取得，並依其協議按應有
　  部分各二分之一之比例維持共有；至編號一三四∣一Ｆ面積五０七七平方公尺部
    分，被告丁○○○、辛○○、壬○○、庚○○主張依分得土地之使用目的及被告
    間之約定不能分割，且亦請求維持共有，而被告己○○經合法通知迄未就本件土
    地分割方案為任何有利於己之陳述或表示意見，自可認定被告丁○○○、辛○○
    、壬○○、庚○○等四人之請求可維護分割後土地使用之最大利益，故此部分土
    地亦應維持共有，始符經濟效益及全體共有人之最大利益，且由被告五人按應有
    部分各五分之一比例維持共有，爰判決如主文第一項所示。
(三)、末按分割共有物之訴訟，為形式之訴訟事件，本質上乃非訟事件，訴訟結果雖准
    許分割，惟分割結果對兩造均屬有益，到庭被告雖就是否分割及分割方法有爭議
    ，惟尚屬防衛其權利之必要行為，訴訟費用如單獨命一造負擔，顯失公平，應由
    兩造依其應有部分比例負擔，較為妥適，爰判決由兩造按其應有部分比例負擔。
四、據上論結，本件原告之訴為有理由，依民事訴訟法第三百八十五條第一項前段、
    第八十條之一、第八十五條第一項但書，判決如主文。
中　　　華　　　民　　　國　　九十三　　年　　 十一 　　月　　　十　　　日
                              臺灣新竹地方法院民事第一庭
                                  審判長法  官  蔡孟芳
                                        法  官  王佳惠
                                        法  官  楊數盈
右為正本係照原本作成。
如對本判決上訴，須於判決送達後廿日內向本院提出上訴狀。
                                        書記官  林美足
中　　　華　　　民　　　國　　九十三　　年　　 十一 　　月　　　十　　　日
 附表：
┌────────┬───────────┬───────────────┐
│  共 有 人 姓 名│  應  有  部  分      │  訴訟費用負擔之比例          │
├────────┼───────────┼───────────────┤
│  羅增添　　    │　六十分之三十        │　同上        　　　　　　　　│
├────────┼───────────┼───────────────┤
│  寅○○　      │　六十分之十 　       │　同上          　　　　　　　│
├────────┼───────────┼───────────────┤
│  子○○　      │　六十分之五　　      │　同上          　　　　　　　│
├────────┼───────────┼───────────────┤
│  癸○○　      │  六十分之五　　　    │　同上          　　　　　　　│
├────────┼───────────┼───────────────┤
│  乙○○○　　  │  六十分之五　        │  同上            　　　      │
├────────┼───────────┼───────────────┤
│  丁○○○      │  六十分之一          │  同上                        │
├────────┼───────────┼───────────────┤
│  辛○○        │  六十分之一          │  同上                        │
├────────┼───────────┼───────────────┤
│  壬○○        │  六十分之一          │  同上                        │
├────────┼───────────┼───────────────┤
│  庚○○        │  六十分之一          │  同上                        │
├────────┼───────────┼───────────────┤
│  己○○        │  六十分之一          │  同上                        │
└────────┴───────────┴───────────────┘
